【裁判字號】    99,訴,543
【裁判日期】    990827
【裁判案由】    殺人未遂
【裁判全文】
臺灣高雄地方法院刑事判決               99年度訴字第543號
公  訴  人  臺灣高雄地方法院檢察署檢察官
被      告  乙○○
指定辯護人  本院公設辯護人  陳信凱
上列被告因殺人未遂案件，經檢察官提起公訴（98年度偵字第
31898 號），本院判決如下：
    主  文
本件公訴不受理。
    理  由
一、公訴意旨係以：被告乙○○於98年9 月21日20時50分許，駕
    駛車牌號碼N7-3908 號自用小客車，行經高縣岡山鎮○○路
    「統一精工機油站」前，因超車糾紛與騎乘車牌號碼P3G-37
    5 號重型機車之告訴人甲○○發生口角，告訴人並以言語辱
    罵被告，引發被告心中怒意。被告遂駕駛上開自用小客車一
    路追逐告訴人騎乘之上開重型機車，並自後方按鳴喇叭以示
    不滿。兩車於行經岡山鎮○○路「聖母宮」前，被告得以超
    車將告訴人之重型機車攔截，告訴人因受到驚嚇，立即尋找
    縫隙鑽出，加速騎乘機車離去。豈料，被告仍未善罷干休，
    猶自後方按鳴喇叭追逐告訴人，於同日21時2 分許，行經高
    雄縣岡山鎮○○街109 號前，被告知悉高速駕駛自用小客車
    自後追撞機車騎士，將導致機車騎士飛離機車，告訴人勢必
    因慣性作用而嚴重摔落，以致危及告訴人生命之安全，竟基
    於殺人犯意，以時速70至80公里之速度駕駛自用小客車自後
    追撞告訴人騎乘之上開重型機車，致告訴人人、車飛離，告
    訴人並因而彈起自高處墜落而受有顏面6 公分、頭皮2 公分
    撕裂傷、胸壁擦傷、右上手臂2 處擦傷、左髖部擦傷、左手
    肘擦傷之傷害，經送醫急救，始倖免於死。被告明知其故意
    肇事致告訴人人、車倒地，竟未下車察看告訴人傷勢，僅短
    暫停留後，逕自駕車逃離現場。嗣因被告駕駛之前揭自用小
    客車前方N7-3908 號車牌撞擊掉落現場，經警循線查獲。因
    認被告涉犯刑法第271 條第2 項殺人未遂罪嫌等語。
二、公訴意旨認被告涉犯殺人未遂罪嫌，無非係以被告於警詢、
    偵查時之供述，告訴人甲○○於警詢、偵查時之指訴，並有
    劉光雄醫院診斷證明書1 紙、高雄縣岡山鎮○○街與信中街
    117 巷交岔口監視畫面、臺灣高雄地方法院檢察署檢察官勘
    驗筆錄、道路交通事故現場圖、道路交通事故調查報告表、
    GOOGLE MAP地圖1 張、現場照片及自用小客車照片、扣案N7
    -3908 號車牌1 面為其主要論據。
三、訊據被告固坦承有於上開時、地駕車自後撞及告訴人，致告
    訴人受有前揭傷害之事實，惟堅決否認有何殺人未遂犯行，
    辯稱：因告訴人急煞左轉彎，伊跟得太近，僅距離約3 、4
    公尺，致煞車不及撞上告訴人，伊無殺人犯意等語。
四、經查：
  (一)證據能力之判斷：
  1.證人甲○○於警詢時陳述之證據能力：
    按被告以外之人於檢察事務官、司法警察官或司法警察調查
    中所為之陳述，與審判中不符時，其先前之陳述具有較可信
    之特別情況，且為證明犯罪事實存否所必要者，得為證據，
    刑事訴訟法第159 條之2 定有明文。證人甲○○於警詢中證
    稱：伊騎乘機車到成功路統一精工加油站前，看到被告自小
    客車從加油站出來，伊看到該車停止伊也停止，伊繼續騎前
    ，但該車又開出來，伊對他按1 聲喇叭，伊騎過去後，該車
    就開車追在伊後面語（警卷第2 頁），惟於本院審理時證稱
    ：被告快碰到伊時，伊對被告按喇叭，之後伊不知道他跟在
    伊後面等語（見本院訴字卷第42頁），有先前於警詢之陳述
    ，與本院審判時之證述前後陳述不符之情形。本院審酌其於
    警詢中之證述距案發日較近，當時記憶自較深刻，可立即反
    應所知，不致因時隔日久而遺忘案情；且較無來自被告同庭
    在場之壓力而出於虛偽不實之指證，或事後串謀而故為迴護
    被告之機會，揆諸上開說明，證人甲○○於警詢中所為之陳
    述，客觀上應具有較可信之特別情況，且亦為證明被告犯罪
    事實存否所必要，依上揭規定，證人甲○○於警詢中之證言
    自有證據能力。
  2.按被告以外之人（包括證人、鑑定人、告訴人、被害人及共
    同被告等）於審判外之陳述雖不符刑事訴訟法第159 條之1
    至之4 等4 條之規定，而經當事人於審判程序同意作為證據
    ，法院審酌該言詞陳述或書面陳述作成時之情況，認為適當
    者，亦得為證據；當事人、代理人或辯護人於法院調查證據
    時，知有刑事訴訟法第159 條第1 項不得為證據之情形，而
    未於言詞辯論終結前聲明異議者，視為有前項之同意，同法
    第159 條之5 定有明文。查本判決所引用之證據資料屬於被
    告以外之人於審判外之言詞、書面陳述者（證人甲○○警詢
    陳述除外），均經本院於調查證據程序逐一提示並告以要旨
    ，檢察官、被告及辯護人均未於言詞辯論終結前聲明異議，
    本院審酌上開證據作成時之情況，無不當取供或違反自由意
    志而陳述等情形，且均與本案待證事實具有關聯性，認為以
    之作為本案之證據亦屬適當，自均具有證據能力，而得採為
    認定事實之證據。
  (二)被告於98年9 月21日20時58分許，在高雄縣岡山鎮○○街11
    7 巷口處，駕駛車牌號碼N7-3908 號自用一般小客車，自後
    方撞及告訴人騎乘之車牌號碼P3G-375 號重型機車肇事，致
    告訴人受有顏面6 公分、頭皮2 公分撕裂傷、胸壁擦傷、右
    手臂2 處擦傷、左髖部擦傷、左手肘擦傷之傷害等情，業據
    被告於警詢、偵查及本院供述在卷（見警卷第5 至9 頁、偵
    查卷第5 至7 頁、本院訴字卷第75至84頁），核與證人即告
    訴人甲○○於警詢、偵查及本院證述：伊於98年9 月21日20
    時50分許，在高雄縣岡山鎮○○街109 號前往117 巷口時發
    生車禍，被告駕駛之車牌號碼N7-3908 號自小客車，從伊騎
    乘之P3G-675 號重型機車後方撞擊，致伊人車倒地，肇事車
    輛車牌掉落現場等情（見警卷第1 至3 頁、偵查卷第19至20
    頁、本院訴字卷第50至58頁）大致相符，並有車籍查詢基本
    資料詳細畫面、驗傷診斷書、道路交通事故現場圖、道路交
    通事故調查報告（一）、（二）、道路交通事故當事人酒精
    測定紀錄表（甲○○）各1 份、高雄縣政府警察局道路交通
    事故照片12張、車禍肇逃案件N7-3908 號自用小客車（事後
    照片）5 張（見警卷第10至23、26至28頁）、本院勘驗事故
    現場監視錄影畫面之勘驗筆錄及擷取照片11張（見本院訴字
    卷第15至28頁），暨有車牌號碼N7-3908 號車牌1 面扣案為
    佐，此部分事實堪以認定。
  (三)被告否認其有殺人犯意，辯稱伊係煞車不及致撞上告訴人等
    語，故本件所應審究者，為被告駕車自後方撞及告訴人之行
    為，係基於殺人犯意或係因煞車不及所致之過失傷害行為？
  1.98年9 月21日20時50分許，被告駕駛車牌號碼N7-3908 號自
    用小客車，自高縣岡山鎮○○路「統一精工機油站」加油出
    來，與騎乘車牌號碼P3G-375 號重型機車行經該加油站前之
    告訴人，因差點發生碰撞，告訴人以言語辱罵被告，引發被
    告心中怒意。被告遂駕駛上開自用小客車一路追逐告訴人騎
    乘之上開重型機車，並自後方按鳴喇叭以示不滿。兩車於行
    經岡山鎮○○路「聖母宮」前，被告超車欲將告訴人之重型
    機車攔下理論，告訴人不予理會，從旁閃過，繼續前行，被
    告仍緊追不捨，至嘉興路「美珍海產粥」附近，被告第二次
    由告訴人左側往右切入至告訴人前方，欲攔下告訴人理論，
    告訴人即尋找縫隙鑽出，右轉至嘉興路180 巷內，加速騎乘
    機車離去等情，業據被告於警詢及本院供述在卷（見警卷第
    7 頁、本院訴字卷第75至78頁），核與證人甲○○於警詢、
    偵查及本院證述：伊於98年9 月21日20時50分許，在高雄縣
    岡山鎮○○路統一精工加油站前，與被告發生行車糾紛，被
    告遂駕車追逐伊，行經嘉興路聖母宮前，被告超車欲將伊攔
    下，伊趁隙離去，被告又第2 次在「美珍海產粥」附近試圖
    要攔下伊，伊遂右轉到嘉興路180 巷內等語（見警卷第2 至
    3 頁、偵查卷第19至20頁、本院訴字卷第42至49頁），除告
    訴人是否有以言語辱罵被告部分，被告與告訴人陳述不一致
    外，其餘情節大致相符，固堪認定本案車禍發生前，被告與
    告訴人因行車糾紛，被告有駕車追逐告訴人，並欲將告訴人
    攔下之行為。惟由證人甲○○於本院證稱：被告2 次想要攔
    伊，是從伊後面切至伊前方，從伊左邊往右切進來等語（見
    本院訴字卷第43至48頁），可知在被告追逐告訴人之過程，
    被告係以駕車至告訴人前方阻擋之方式攔截告訴人，並無自
    後方追撞告訴人之舉動，尚難僅因被告與告訴人有發生行車
    糾紛乙節，遽認被告有殺人犯意。
  2.被告於警詢時供稱：伊會與告訴人在信中街109 號前（依證
    人甲○○及被告於本院所述，當時告訴人正欲左轉，故兩車
    撞擊處應在信中街117 巷口處）發生碰撞，是因為伊要回公
    司（岡山鎮○○路135 號之87），伊習慣從嘉興路與信中街
    右轉回公司，告訴人剛好從信中街80巷口處出來才再遇上等
    語（見警卷第7 至8 頁），於本院供稱：告訴人從美珍海產
    粥右轉嘉興路180 巷後，伊繼續開嘉興路一直到紅綠燈，伊
    右轉進入信中街，因為伊從那邊回公司是最近的路，告訴人
    從巷子出來右轉到信中街時，伊2 人又相遇，那時伊不知道
    是同一人，因為他很快出來，告訴人騎在伊前面，不到10公
    尺遠就撞到他，因為他急煞車要轉彎，當時伊跟得太近，大
    約3 、4 公尺，當下伊的反應是踩煞車，但是煞不住等語（
    見本院訴字卷第79至80頁），核與證人甲○○於偵查中證稱
    ：第2 次被告又想攔伊，伊就騎到小巷子內，伊從小巷子出
    來後又遇到被告，他就一直按喇叭一直追伊，之後就撞上伊
    等語（見偵查卷第20頁），於本院證稱：被告第2 次攔伊時
    ，伊右轉至嘉興路180 巷，嘉興路180 巷汽車可以進去，被
    告沒有跟進來，他是直接從信中街的紅綠燈那裡進來，伊是
    從小巷子出來，後來在轉彎處就撞到伊；被告撞到伊前，伊
    有減速，因為伊要左轉彎，那裡是分岔路口，伊被撞時已經
    開始左轉，伊才剛轉就被撞了；伊從巷子出來接信中街時，
    看到被告後就往右轉，然後伊騎一下子就聽到煞車聲，伊聽
    到煞車聲後大概1 分鐘，被告就撞到伊等語（見本院訴字卷
    第49至50、58至63頁）過程大致相符。由被告在告訴人右轉
    嘉興路180 巷時，並未跟隨告訴人右轉進入嘉興路180 巷，
    而係直行嘉興路至信中街口右轉進入信中街乙節，可知被告
    當時已放棄追逐告訴人，被告與告訴人會在信中街再度相遇
    ，應係巧合。被告於警詢時供稱：伊當時車速約50公里，伊
    有緊急煞車但煞車不及等語（見警卷第7 頁），而證人甲○
    ○於警詢時亦證稱：車禍發生前伊車速約50公里（見警卷第
    3 頁），由被告及告訴人於本院上開陳述，可知告訴人在車
    禍前因要左轉有減速，則被告辯稱其因煞車不及而撞上告訴
    人等語，非全然無據。
  3.告訴人於警詢及本院雖均證稱：伊覺得被告是故意要追撞伊
    ；他撞到伊之後還有倒退，好像要第2 次撞伊云云（見警卷
    第3 頁、本院訴字卷第51、54頁），惟如前所述，被告在告
    訴人右轉進高雄縣岡山鎮○○路180 巷內後，已放棄繼續追
    逐告訴人，被告與告訴人在信中街再次相遇，應屬偶然。又
    被告於本院供稱：伊撞到告訴人後有倒車是要直走，因為如
    果伊沒有倒車，直走會再撞到告訴人或牆壁等語（見本院訴
    字卷第85頁），並不否認其肇事後有倒車之舉動，惟辯稱係
    要調整車行方向等語。由證人甲○○於本院證稱：伊被撞倒
    後，人及機車都在被告車子前面，伊爬起來後，有看到被告
    車子往後退，然後直行方向開走，被告沒有往伊的方向，他
    沒有靠近伊等語（見本院訴字卷第64至67頁），可知被告所
    言非虛。又倘若被告有殺人之犯意，其倒車後，當可再次衝
    撞告訴人，惟由證人甲○○於警詢時證稱：被告之自小客車
    衝撞伊後，伊倒在他車頭前約2 公尺，然後該自小客車再後
    退又再1 次向前向伊倒的地方朝伊人衝撞過來，當時伊立即
    向旁閃開，並大喊救命，該自小客車未衝撞到伊就停在伊旁
    邊，搖下車窗看一下，就開車逃離現場等語（見警卷第2 頁
    ），可知被告在倒車後，未衝撞到告訴人即停車，於搖下車
    窗觀看告訴人情況後，即逕自離開現場。則告訴人證述被告
    是故意要追撞伊云云，應係告訴人個人臆測之詞，尚不足以
    證明被告有殺人之犯意。
  4.按行車速度，依速限標誌或標線之規定，無速限標誌或標線
    者，行經無號誌之交岔路口，應減速慢行，作隨時停車之準
    備；汽車行駛時，駕駛人應注意車前狀況，並隨時採取必要
    之安全措施，道路交通安全規則第93條第1 項第2 款、第94
    條第3 項定有明文。查高雄縣岡山鎮○○街與信中街117 巷
    交岔路口，為柏油路面，無號誌設置，有道路交通事故調查
    報告表（一）在卷為憑（見警卷第15頁），被告駕駛上開汽
    車至此交岔路口，自應注意車前狀況，減速慢行，作隨時停
    車之準備。被告於本院雖辯稱其在信中街之時速是30至40公
    里左右云云，惟被告於警詢時已供述發生車禍時，其車速約
    50公里（見警卷第7 頁），而告訴人亦證述其車速約時速50
    公里，則被告在告訴人欲左轉減速時，因煞車不及而撞上告
    訴人，被告之車速顯非時速30至40公里，應以被告於警詢所
    述為可採。由本院勘驗路口監視錄影畫面之擷取照片可知，
    被告之車輛於發生碰撞後仍有向前行駛數公尺始停車（見本
    院訴字卷第18至28頁），足見被告駕駛上開自小客車至本件
    肇事交岔路口時，確有未注意車前狀況、未減速慢行，作隨
    時停車準備之情事。佐以由卷內道路交通調查報告表（一）
    所示，本件交通事故發生當時係天候晴、夜間有照明、柏油
    路面乾燥、無障礙或其他缺陷，視距良好（見警卷第15頁）
    ，被告於本件車禍發生時並無不能注意之情形，其竟疏未注
    意，未注意車前狀況、減速慢行，自後方撞及告訴人騎乘之
    機車，被告之駕車行為確有過失。
  5.又告訴人因本件車禍，受有顏面6 公分、頭皮2 公分撕裂傷
    、胸壁擦傷、右手臂2 處擦傷、左髖部擦傷、左手肘擦傷之
    傷害。被告上述過失行為與告訴人所受上開傷害間，具有相
    當因果關係。
  (四)從而，本件並無具體之事證足以認定被告具有殺人犯意，尚
    難僅依告訴人之指訴，遽認被告具有殺人之故意。此外，本
    院復查無其他積極證據足資認定被告有殺人犯意，是核被告
    此部分所為，係犯刑法第284 條第1 項前段之過失傷害罪。
    公訴意旨認被告所為係犯同法第271 條第2 項、第1 項之殺
    人未遂罪嫌，容有誤會。
五、按告訴乃論之罪，告訴人於第一審辯論終結前，得撤回其告
    訴；又告訴經撤回者，法院應諭知不受理之判決，刑事訴訟
    法第238 條第1 項，及第303 條第3 款分別定有明文。次按
    刑事判決得就起訴之犯罪事實變更檢察官起訴所引應適用之
    法條者，以科刑或免刑判決為限，本件檢察官以殺人未遂起
    訴，經法院審理結果，認為被告所犯實為傷害罪，未經合法
    告訴，則於判決理由欄敘明其理由，逕依刑事訴訟法第303
    條第3 款諭知不受理判決即可，原無適用同法第300 條之餘
    地（最高法院71年度台上字第6600號判決意旨參照）。再按
    檢察官以殺人未遂罪提起公訴，倘法院認被告無殺人故意，
    改依刑法第277 條第1 項之傷害罪論處，因該條項之普通傷
    害罪，依刑法第287 條前段規定須告訴乃論，如經告訴人於
    第一審言詞辯論終結前，具狀撤回告訴者，自應諭知不受理
    之判決（最高法院47年台非字第41號判例意旨參照）。如前
    所述，本案被告所為，係犯刑法第284 條第1 項前段之過失
    傷害罪，檢察官提起本件公訴，謂被告係犯刑法第271 條第
    2 項、第1 項之殺人未遂罪嫌，容有誤會。依刑法第287 條
    前段規定，過失傷害罪須告訴乃論，告訴人於本院審理中已
    具狀撤回告訴，有刑事撤回告訴狀1 紙附卷為憑（見本院訴
    字卷第93頁），揆諸上開法條規定及說明，自應由本院就被
    告被訴過失傷害部分，諭知不受理之判決。
據上論斷，應依刑事訴訟法第303 條第3 款，判決如主文。
本案經檢察官張志杰到庭執行職務。
中    華    民    國    99    年    8     月    27    日
                  刑事第六庭  審判長法  官  李璧君
                                    法  官  曾仁勇
                                    法  官  曾鈴
以上正本證明與原本無異。
如不服本判決應於收受送達後10日內向本院提出上訴書狀，並應
敘述具體理由；如未敘述上訴理由者，應於上訴期間屆滿後20日
內向本院補提理由書（均須按他造當事人之人數附繕本）「切勿
逕送上級法院」。
中    華    民    國    99    年    8     月    31    日
                                    書記官  李月君

司法院資訊處製作；財團法人民間司法改革基金會備份。
